台灣高等法院民事判決　九十年度上更(一)字第二六九號
　　　上　訴　人　甲○○
　　　被　上訴人　丙○○
　　　　　　　　　乙○○
　　　　　　　　　丁○○
　　　　　　　　　己○○
　　　訴訟代理人　戊○○
右當事人間返還土地事件，上訴人對於中華民國八十七年十二月二十六日臺灣宜蘭地
方法院八十七年度訴字第二八七號第一審判決提起上訴，經最高法院第一次發回更審
，本院判決如左：
      主      文
上訴駁回。
第二審及發回前第三審訴訟費用由上訴人負擔。
      事實及理由
一、上訴人起訴主張：坐落宜蘭縣礁溪鄉○○段一四七號、面積○．三六九○三三公
　　頃土地（下稱系爭土地）原為廖王及廖富二人共有，廖王之應有部分為四分之三
　　，廖富之應有部分為四分之一。廖王於昭和十八年（即民國三十二年）七月十六
　　日過世，廖富（民國八十一年十月八日歿）於民國六十年八月九日未經廖王之繼
　　承人的同意，擅將系爭土地南畔面積二分地出租予被上訴人之被繼承人鐘添喜，
　　作為養殖鰻魚之用。其租賃合約書既已載明出租系爭土地「南畔」面積二分之部
　　分與鐘添喜，則被上訴人及其父鐘添喜於承租後逐步侵佔系爭土地之北畔即屬無
　　權占有。又上訴人先於民國八十一年十月八日因繼承廖富遺產而取得系爭土地應
　　有部分四十八分之三，嗣於民國八十三年五月十五日因與廖王之繼承人協議分割
　　廖王遺產而取得系爭土地應有部分四十八分之六，合計取得系爭土地之應有部分
　　四十八分之九，上訴人就系爭土地之權利既分別繼承自廖王與廖富，則關於廖王
　　所得主張之權利，上訴人自亦得主張。該租賃契約之訂定既未得其他共有人之同
　　意，其效力自不及於其他共有人（即廖王之繼承人），而上訴人係廖王之繼承人
　　，故該契約對於上訴人就承受廖王所有之系爭土地部分亦不發生效力。縱認上訴
　　人應受上開租賃契約所拘束，因被上訴人之養蝦池靠近建物一側之池畔業已損壞
　　，且養蝦池之抽水口電源線業已斷線，並擅自營建建物，已使租賃物土地降低原
　　有生產力，則上訴人亦得依土地法第一百十四條第五款、民法第四百三十二條第
　　一項規定終止租約。綜上所述，因被上訴人就系爭土地已無合法占有權源，爰依
　　民法第七百六十七條、第八百二十一條之規定，求為命被上訴人將如附圖所示系
　　爭土地之地上物拆除後，返還土地予上訴人及其餘共有人。另本件因非本於租賃
　　契約之法律關係請求返還系爭土地，自無耕地三七五減租條例第二十六條規定之
　　適用等語。並聲明：(一)原判決廢棄。(二)被上訴人應將坐落宜蘭縣礁溪鄉○○段一
　　四七地號土地，面積三六公畝九○‧三三平方公尺，如宜蘭地政事務所複丈成果
　　圖所示，編號ａ加強磚造平房面積一○八平方公尺，編號ｂ鋼筋混凝土造二層無
　　屋頂建物面積六五‧二六平方公尺，編號ｃ加強磚造豬舍面積四九‧一六平方公
　　尺，編號ｄ養蝦池面積一○一五‧○七平方公尺，編號ｅ荒廢水池面積一三八六
　　‧一七平方公尺拆除，將土地返還上訴人及其餘共有人。(三)願供擔保，請准宣告
　　假執行。
二、被上訴人則以：被上訴人之父鐘添喜於民國六十年八月九日與上訴人之父廖富訂
    立不定期耕地租賃契約，承租系爭土地內面積約二分之農地以作養殖鰻魚之用後
    ，旋即闢建鰻魚池兩座，並搭蓋磚造平房二間及豬舍一間，迄今均未變更使用位
    置。又廖富生前已按約收受租金長達二十年，其間從未表示被上訴人之使用範圍
    有誤，且系爭土地的南半部一分七厘土地當時亦已出租給訴外人張文之父使用，
    故契約書所謂的南畔應係指現在所占有系爭土地的北半部。退一步言，亦應認雙
    方有默示的契約變更存在，租賃契約之標的應已由系爭土地的南半部變更為北半
    部，而上訴人既係因繼承廖富之權利而取得系爭土地之所有權，自應繼受廖富之
    權利義務關係而受上開租賃契約之拘束，被上訴人即非無權占用。另被上訴人在
    養蝦池內飼養斑節蝦，其間歷經瑞伯、芭比絲颱風淹水影響，雖有部分蝦苗流失
    ，但被上訴人並未棄養或閒置不用，僅因被上訴人現在使用之住家屬低窪處，歷
    次水患皆飽受淹水之苦，乃將房屋左側廂房拆除，墊高地基，修建為二層磚造鐵
    皮屋，並未變更原來之使用狀態，更未降低系爭土地之生產力，故上訴人依據土
    地法第一百十四條第五款、民法第四百三十二條第一項之規定終止本件租賃契約
    ，應屬無據。因此，上訴人依據民法第七百六十七條及第八百二十一條，請求被
    上訴人將地上物拆除並返還土地，為無理由等語置辯。並聲明：上訴駁回。
三、查上訴人請求被上訴人拆除如附圖所示ｅ部分之地上物並返還土地部分，經本院
　　前審維持原審所為上訴人敗訴之判決而駁回其上訴後。上訴人未就此部分向最高
　　法院提起上訴，已告確定。上訴人就此已確定部分之請求於本件更審訴訟中再為
　　請求，於法不合，應予駁回。
四、查系爭土地原為上訴人之祖父廖王與父親廖富共有，廖王之應有部分為四分之三
    、廖富之應有部分為四分之一，廖王於昭和十八年（即民國三十二年）七月十六
    日即已過世，廖富則於民國八十一年十月八日死亡，嗣廖王之全體繼承人（包括
    廖富之繼承人）於民國八十三年五月十五日始就廖王之遺產協議辦理繼承分割，
    協議將系爭土地分歸廖富之繼承人即上訴人與訴外人廖進裕、廖振春、廖俊仁、
    廖雅慧、廖怡芳等六人共有，其中上訴人先因繼承廖富遺產而取得系爭土地應有
    部分四十八分之三，嗣因與廖王之其他繼承人協議分割廖王遺產而取得系爭土地
　　應有部分四十八分之六，合計取得系爭土地之應有部分四十八分之九；又廖富於
　　民國六十年八月九日與被上訴人之被繼承人鐘添喜簽立不定期之合約書，廖富將
　　靠系爭土地南畔之地面積二分出租與鐘添喜開設養鰻魚池用地，嗣鐘添喜於民國
　　八十六年十二月九日死亡，其繼承人即被上訴人目前於系爭土地如附圖ａ、ｂ、
　　ｃ、ｄ所示部分建造各如該圖所示之地上物等事實，有土地登記謄本、鐘添喜、
　　廖王及廖富之戶籍登記簿謄本、合約書、土地登記申請書、鐘添喜及廖王之繼承
　　系統表及遺產分割協議書附卷可稽（原審卷，八至十七頁；本院上字卷，第六三
　　至七五頁；外放證物），並經原審與地政人員會同履勘現場查明屬實，有勘驗筆
　　錄及複丈成果圖在卷可考（原審卷，第四一至四八頁），復為兩造所不爭，自堪
　　信為真實。
五、關於系爭合約書之效力問題：
    上訴人主張：廖富出租系爭土地未徵得其餘共有人同意，依法不生效力，上訴人
    係廖王之繼承人亦得為上開不生效力之主張等語。被上訴人則辯稱：上訴人既為
    廖富之繼承人，自應繼承廖富之全部權利及義務，而為租賃契約效力所及等語。
    經查：
  (一)最高法院七十一年台上字第五○五一號判例明載：「買賣並非處分行為，故公同
    共有人中之人，未得其他公同共有人之同意，出賣公同共有物，應認為僅對其他
    公同共有人不生效力，而在締約當事人間非不受其拘束。苟被上訴人林碧郎簽立
    之同意書，果為買賣，縱出賣之標的為公同共有土地，而因未得其他公同共有人
    之同意，對其他公同共有人不生效力。惟在其與上訴人間既非不受拘束，而如原
    審認定之事實，該土地其後又已因分割而由被上訴人林碧郎單獨取得，則上訴人
    請求林碧郎就該土地辦理所有權移轉登記，當非不應准許。」
  (二)查系爭土地原為上訴人之祖父廖王與父親廖富共有，廖王之應有部分為四分之三
    、廖富之應有部分為四分之一，廖王於昭和十八年（即民國三十二年）七月十六
    日即已過世，廖富於民國六十年八月九日與被上訴人之被繼承人鐘添喜訂定系爭
    土地租賃契約時，雖未得廖王繼承人之同意，依上開判例見解，該契約應認為僅
    對於廖王之繼承人不生效力，締約當事人廖富及鐘添喜仍應受其拘束。廖富於民
    國八十一年十月八日死亡，上訴人因繼承廖富遺產而於八十二年七月間取得系爭
    土地應有部分四十八分之三乙節，有土地登記簿謄本可證（原審卷，九頁），上
    訴人既為廖富之繼承人並因繼承而取得系爭土地，應認其與廖富相同，仍受該契
    約之拘束。上訴人嗣後雖於民國八十三年五月十五日就系爭土地因協議分割廖王
　　遺產並於八十七年五月間辦理登記取得系爭土地應有部分四十八分之六，亦無解
　　於其原本應受系爭租約拘束之事實。故上訴人主張：廖富出租系爭土地未徵得其
　　餘共有人同意，依法不生效力，上訴人係廖王之繼承人亦得為上開不生效力之主
　　張云云，並無可採。
六、關於系爭租約之租賃標的範圍問題：
    上訴人主張：租賃合約書載明出租系爭土地「南畔」面積二分之部分與鐘添喜，
    故被上訴人承租系爭土地之應位於系爭土地南半部，被上訴人及其父鐘添喜於承
    租後卻逐步侵占系爭土地之北半部如附圖所示ａ、ｂ、ｃ、ｄ部分，應屬無權占
    有等語。被上訴人辯稱：鐘添喜於民國六十年八月九日與廖富系爭租賃契約，承
    租系爭土地內面積約二分之農地以作養殖鰻魚之用後，旋即於如附圖所示ａ、ｂ
    、ｃ、ｄ部分闢建鰻魚池兩座並搭蓋磚造平房二間及豬舍一間，迄今均未變更使
    用位置，又廖富生前已按約收受租金長達二十年，其間從未表示被上訴人之使用
    範圍有誤，且系爭土地的南半部一分七厘土地當時亦已出租給訴外人張文之父使
    用，故契約書所謂的南畔應係指現在所占有系爭土地的北半部。退一步言，亦應
    認雙方有默示的契約變更存在，租賃契約之標的應已由系爭土地的南半部變更為
    北半部，被上訴人並非無權占有等語。經查：
    (1)合約書記載：「右當事人間緣因甲方（即廖富）所有土地，坐落礁溪鄉○○段
      大塭小段九八地號，地目田，面積參分八厘零毛肆系之地，在本鄉低漥地所在
      不能栽植稻作物收益，是故願抽出靠本筆（本宗）土地南畔之地，面積二分地
      ，出租與乙方（即鐘添喜）開設鰻魚池用地之用，乙方願意給付租金而使用。
      各有同意屬實」（原審卷，十三頁）。依土地登記簿謄本記載，嗣後該土地於
      七十六年十月間因土地重劃而為「礁溪鄉○○段新塭小段一四七號」，面積三
      六九○．三三平方公尺（原審卷，八頁）。
    (2)上開合約書雖約定租賃之標的為系爭土地「靠本筆（本宗）土地南畔之地」，
      惟該合約書並未明白約定租賃標的物之確實坐落位置及二分地之起算點，因此
      ，兩造對於該標的物之坐落位置即有爭議。按解釋意思表示，應探求當事人之
      真意，不得拘泥於所用之辭句，民法第九十八條定有明文。查宜蘭地政事務所
      實地丈量結果，雖認定：如附圖所示之Ａ部分土地一九三九．八六平方公尺即
      本件契約之承租範圍（原審卷，四八頁）。惟被上訴人主張：廖富所出租之土
      地係被上訴人現在所占有之如附圖ａ、ｂ、ｃ、ｄ所示土地，合約所稱南畔地
      係指兩塊相鄰土地由道路隔開之道路南邊土地而言（本院更(一)卷，四○頁）。
      上訴人於原審履勘現場時，亦曾承認該如附圖編號ｄ所示之養蝦池係本件租約
      當初出租之範圍（原審卷，第四二頁），而該如附圖編號ｄ所示之養蝦池依上
      開複丈成果圖所載係部分坐落於編號Ｂ所示之養蝦池，因此，本件租賃契約時
      是否是否能認為係如附圖所示Ａ部分之土地，即有疑義。再者，被上訴人主張
      如附圖編號ｅ所示之荒廢魚池係訴外人張文所承租，張文亦到庭結證稱：「是
      我父親在我約十歲時向甲○○租地，至於土地地號我不清楚，當時承租並未定
      書面契約，只是口頭約定而已，承租面積約為一分地，當初租地是來培育秧苗
      ，後來才改為養蝦池，我們承租的地與戊○○的地是同一筆，我是東邊的地，
      戊○○則是西邊的地」等語（本院上字卷，七七至七八頁）。張文係民國二十
      三年八月十三日生，其十歲時約為民國三十三年，可見廖富與鐘添喜簽訂系爭
      租賃契約時，附圖所示編號ｅ部分土地已出租於張文之父，而該如附圖所示ｅ
      部分土地（面積一三八六．一七平方公尺）占如附圖所示Ｂ部分土地（面積一
      七五○．四七平方公尺）百分之七十九，衡情廖富不可能將如附圖所示Ｂ土地
      租與鐘添喜。此外，鐘添喜自承租上開土地後，於六十年間興建磚造一樓平房
      供住家居住，並於六十二、三年間興建住屋旁之建物及倉庫，迄至七十九年間
      仍由鐘添喜全家使用乙節，為廖富於七十九年訴請鐘添喜返還土地事件中自承
      ，並經本院前審調閱原審七十九年度訴字第二二六號民事卷證審認無誤（見上
      開卷第二八頁），廖富於該案中僅主張鐘添喜違反土地供養鰻魚之約定使用方
      法，並未指責鐘添喜之占有位置未符合租約或有未經同意而無權占有之情形。
      而且，被上訴人主張：就建物及魚池部分等位置，自鐘添喜迄至被上訴人繼承
      時均未變更等語，而上訴人於原審及本院前審審理時對此均未加以爭執，其於
      本院本審審理時雖主張：上訴人於系爭土地南畔建有廢棄之魚池，再逐漸向北
      建築等語（本院更(一)卷，四○頁）。惟證人張文證稱該南畔廢棄之魚池係屬其
      父承租後所建造等語，上訴人未能提出證據足證該魚池係被上訴人所建造，其
      空言否認證人之證言，並主張被上訴人曾使用系爭土地如附圖所示Ｂ部分土地
      以建造上開廢棄之魚池云云，並無可採。參以被上訴人主張其與鐘添喜自締約
      後均按期繳交租金之事實，上訴人並未加以爭執乙節，應認被上訴人主張：鐘
      添喜承租系爭土地後不久即於如附圖所示ａ、ｂ、ｃ、ｄ部分闢建鰻魚池兩座
      並搭蓋磚造平房二間及豬舍一間，迄今均未變更使用位置，廖富生前已按約收
      受租金且從未表示被上訴人之使用範圍有誤，系爭如附圖ａ、ｂ、ｃ、ｄ所示
      土地均屬系爭租約範圍，被上訴人並非無權占有等語，為可採信。
七、關於耕地三七五減租條例第二十六條規定之適用問題：
  (一)按出租人與承租人間因耕地租佃發生爭議時，非經調解、調處不得起訴，耕地三
    七五減租條例第二十六條第一項、第二項定有明文。所謂租佃爭議指出租人與承
    租人間因租用耕地所發生之一切爭議而言，包括因轉租、欠租，或約定租期屆滿
    後租賃關係是否當然不存在所生之爭議等均屬之。
  (二)查系爭土地之地目為田，編定使用種類為一般農業區農牧用地，有土地登記謄本
    一件附卷可稽（原審卷，八至十二頁），應認系爭土地係屬耕地。又上訴人應受
    系爭租賃契約之拘束，且其租賃標的範圍包括被上訴人現已占有之如附圖編號ａ
    、ｂ、ｃ、ｄ所示土地以供作養殖魚蝦之用，已如前述，則依據土地法第一百零
    六條之規定，本件租約係屬耕地租賃契約，上訴人所訴請返還之系爭土地均屬系
    爭耕地租賃契約之範圍，依上開規定，有關系爭耕地租約所發生之租佃爭議時，
    非經調解、調處不得起訴。
  (三)上訴人主張系爭租約已經合法終止，被上訴人應返還系爭土地，被上訴人則否認
    系爭契約業經合法終止，因此，應認本件係屬租佃爭議。兩造間就本件租佃爭議
    並未經宜蘭縣政府耕地租佃委員會調處乙節，為二造所不爭執（本院上更(一)卷，
    二十頁），揆諸前揭說明，上訴人提起本件訴訟不備法律要件，應予駁回。
八、綜上所述，上訴人主張本於所有權之作用，請求被上訴人拆除上開地上物並返還
    系爭土地於法不合，不應准許。原審為上訴人敗訴之判決，理由雖不相同，結論
    並無不合，上訴意旨指摘原判決不當，求予廢棄改判，為無理由，應予駁回。
九、本件判斷之基礎已臻明確，兩造其餘舉證及攻擊防禦方法，無一一論述之必要，
    附此敘明。
十、據上論結，本件上訴為無理由，依民事訴訟法第四百四十九條第一項、第七十八
    條，判決如主文。
中　　　華　　　民　　　國　　九十一　　年　　　一　　　月　　　二十二　日
　　　　　　　　　　　　　　  民事第十二庭
　　　　　　　　　　　　　　　　　審判長　法　官　林　丁　寶
　　　　　　　　　　　　　　　　　　　　　法　官　林　恩　山
　　　　　　　　　　　　　　　　　　　　　法　官　高　鳳　仙
右正本係照原本作成。
如不服本判決，應於收受送達後二十日內向本院提出上訴書狀，其未表明上訴理由者
，應於提出上訴後二十日內向本院補提理由書狀（均須按他造當事人之人數附繕本）
上訴時應提出委任律師或具有律師資格之人之委任狀；委任有律師資格者，另應附具
律師及格證書及釋明委任人與受任人有民事訴訟法第四百六十六條之一第一項但書或
第二項（詳附註）所定關係之釋明文書影本。
中　　　華　　　民　　　國　　九十一　　年　　　一　　　月　　　二十四　日
　　　　　　　　　　　　　　　　　　　　　書記官　黃　慶　霽
附註：
民事訴訟法第四百六十六條之一（第一項、第二項）：
對於第二審判決上訴，上訴人應委任律師為訴訟代理人。但上訴人或其法定代理人具
有律師資格者，不在此限。
上訴人之配偶、三親等內之血親、二親等內之姻親，或上訴人為法人、中央或地方機
關時，其所屬專任人員具有律師資格並經法院認為適當者，亦得為第三審訴訟代理人
。
